【裁判字號】    98,勞簡,6
【裁判日期】    990910
【裁判案由】    給付資遣費等
【裁判全文】
臺灣臺中地方法院民事判決               98年度勞簡字第6號
原      告  丁○○
被      告  宇進實業股份有限公司
法定代理人  丙○○
訴訟代理人  戊○○
            辛○○
            己○○
上列當事人間請求給付資遣費等事件，經本院於民國99年8月12
日言詞辯論終結，判決如下：
    主      文
被告應給付原告新臺幣萬陸仟陸佰柒拾伍元，及自民國九十八
年十月十三日起至清償日止按週年利率百分之五計算之利息。
原告其餘之訴駁回。
訴訟費用由被告負擔五分之一，餘由原告負擔。
本判決原告勝訴部分，得假執行。但被告以新臺幣萬陸仟陸佰
柒拾伍元為原告預供擔保，得免為假執行。
    事實及理由
壹、兩造爭執要旨：
一、原告主張：原告於民國93年4月4日起即受僱於被告公司金農
    米行臺中營業所，為該公司之營業外務專員。被告公司負責
    人丙○○於96年9月28日發出通知，指稱原告無汽車駕照不
    適任，並預計於同年10月10日終止雙方之勞動契約，乃依據
    勞動基準法第11條第5款之事由終止勞動契約，故原告依據
    勞動基準法第17條之規定，自得請求被告發給相當3年10月
    之資遣費129,264元，及30日之預告期間工資33,721元。另
    被告於同年10月10日當日又發出人事通函，指稱：原告每月
    遲到天數平均達15至20日、對部分客戶售價過低、未經許可
    私自銷貨或私自降低售價造成價差，業績下滑未達基本業績
    、下貨客數太少、未開發新客戶等空泛標準，對原告未經預
    告終止雙方之勞動契約，經原告聲請臺中市政府勞工局調解
    ，因被告全無和解誠意，致調解不成立。故原告亦得依勞動
    基準法第17條之規定，請求被告發給相當3年10月之資遣費
    129,2 64元，及30日之預告期間工資33,721元，另被告應依
    據勞動基準法第38條及第39條之規定，應發給未休特別休假
    休假日之薪資21日，共24,675元，再者，被告將原告96年9
    月之薪資12,000元扣住未發放，亦聲請發給等語。並聲明：
    被告應給付原告199,660元，及自起訴狀繕本送達被告之翌
    日起至清償日止按週年利率百分之5計算之利息。
二、被告抗辯：原告之請求除特別休假工資24,675元，被告願意
    給付外，其請求資遣費部分及預告期間工資及96年9月份之
    薪資12,000元為不合理。蓋被告以原告無駕駛執照，不適任
    為由終止勞動契約，乃因被告公司於應徵外務專員時，均會
    告知從事外務專員工作需具備汽車駕駛執照，並於96年6月2
    0日實施例行性清查駕照驗證作業，然原告僅表示駕照遺失
    ，而未將駕照遭吊銷乙事誠實告知，被告不疑有他，僅促使
    原告儘速補提駕照，直至同年9月中旬，被告要求原告補正
    遺失駕照時，原告始告知其駕照係遭吊銷，為無照駕駛，待
    被告查證後，始知原告因未繳納罰款而遭吊扣駕照，方知原
    告係以虛偽之意思表示欺騙被告，為此始於同年9月28日發
    函告知原告因其無駕駛執照，無法繼續任用，而於同年10月
    10日終止勞動契約，而原告之行為係屬重大欺騙行為，被告
    並非以勞動基準法第11條第5款之理由終止勞動契約，而是
    依同法第12條第1項第4款之理由終止勞動契約。又原告於任
    職期間，每月遲到天數平均達15至20日、對部分客戶售價過
    低、未經許可私自銷貨或私自降低售價造成價差，業績下滑
    未達基本業績、下貨客數太少、未開發新客戶等，及於96年
    10月10日收回逾期未收帳款18,160元後，卻將其中9,000元
    占為己有，僅繳回9,160元，亦有違反工作規則情節重大之
    情事，被告亦得據此依據勞動基準法第12條第1項第4款之規
    定終止勞動契約，原告自不得請求資遣費、及預告期間工資
    。而被告公司為防止業務專員與客戶有所勾結等不法行為，
    針對客戶欠款超過三個月以上未收回金額均會列為呆帳暫收
    款，並於業務薪資內暫放百分之15之呆帳額由公司保管，待
    業務專員收回該筆款項後再退予業務專員，被告於96年10月
    5日於發放員工薪資時，即將3,000元返還予原告，關於剩餘
    9,000元部分，因原告於同年月10日收回逾期未收帳款18,16
    0元時已自行扣除占為已有，並僅繳回9,160元，則原告即已
    就9,000元部分取走，其再請求9,000元之薪資，並無理由等
    語。並聲明：(1)原告之訴駁回。(2)如受不利判決，願供擔
    保請准宣告免為假執行。
貳、本件經兩造整理並協議簡化爭點如下：
一、不爭執事項：（本院採為判決之基礎）
  (一)原告於93年4月4日起受雇於被告公司金農米行臺中營業所，
    擔任營業部外務專員。
  (二)被告於96年9月28日以原告無汽車駕照不適任為由，通知原
    告於同年10月10日終止雙方之勞動契約。原告於同年10月1
    日接獲通知。
  (三)另被告於96年10月10日當日又發出人事通函，指稱：原告每
    月遲到天數平均達15至20日、對部分客戶售價過低、未經許
    可私自銷貨或私自降低售價造成價差，業績下滑未達基本業
    績、下貨客數太少、未開發新客戶等事項，若未改善，被告
    公司將隨時予以解職。
  (四)96年10月11日被告再以原告「短少交回客戶貨款9000元」為
    由，予以解職。
  (五)如認兩造間之僱傭關係已於96年10月10日終止。是以兩造間
    終止契約之時間觀之，原告之年資為3年6月10日，依照勞動
    基準法第16條其雇主預告終止契約之期間為30日。
  (六)原告離職後所得請求之特別休假工資為24,675元，被告並同
    意給付。
  (七)原告原先於83年5月6日考取之普通小客車駕照，但於94年2
    月19日起遭吊銷駕駛執照之處分，且自94年2月19日起至95
    年2月18日為止不得考取汽車駕照，另原告於吊銷駕駛執照
    期滿之後，復於96年10月8日考取普駕駛執照，有效期限至
    103年3月20日。
  (八)原告在96年10月10日所繳回的款項是9,160元，剩下9,000元
    未繳回。原告並未領取96年10月之薪資。
  (九)原告如請求資遣費為有理由，兩造間的平均工資同意以
    33,721元計算。
  (十)原告與被告於94年7月1日約定適用勞動基準法退休制度之新
    制。
二、爭執之事項：
  (一)原告是否得因被告終止勞動契約而請求資遣費及預告期間工
    資？
  (二)原告是否有勞動基準法第12條第1項第4款「違反勞動契約或
    工作規則，情節重大者」之情形？若有，被告終止契約是否
    已逾同法第12條第2項期限？
  (三)原告得否請求96年9月暫扣款12,000元？
參、得心證之理由：
一、查被告於96年9月28日以原告無汽車駕照為不適任為由終止
    契約，並說明：該公司每位業務員配業務貨車從事巡補工作
    ，並於96年6月通知各營業主管審核全體業務員汽車駕照證
    件，因原告遲未繳交駕照審核，又因原告表示駕照被吊扣，
    已無駕照，其此舉將為造成發生保險事故時，承保車輛保險
    之保險人將不予理賠，且因原告未主動通知被告公司，已明
    顯違反被告公司之規定，故原告無駕照，被告公司已無法繼
    續任用，任職日期至96年10月10日為止等語，此有原告提出
    之通知單一紙在卷可參，是見被告係以原告被吊銷駕駛執照
    ，並未主動告知公司人員，及考量原告若無照駕駛發生事故
    ，保險人將以其無照駕駛為由，拒絕理賠，故而於同年9月2
    8日對原告預告其於同年10月10日終止勞動契約，是以此觀
    之，被告終止勞動契約之理由並非以原告主管審核業務員汽
    車駕駛執照時，謊稱「遺失」為由，預告終止勞動契約，而
    係以原告消極之未主動告知為由。參照原告所書立之任職人
    員工作切結書第五條亦記載：「乙方（即原告）於工作期間
    應遵守勞動契約，並對公司之就業規則及其他規則，應誠實
    從事勤務，若有違反契約內容或因故意、過失等情事致公司
    蒙受損害時，乙方願自負一切賠償責任」等語，乃僅就原告
    執行職務應遵守雙方之契約，並誠實從時勤務，若因故意或
    過失違反契約內容，導致被告公司受有損害，應負賠償責任
    之約定，並無關於終止勞動契約之約定。茲因勞動基準法第
    12條之規定，具強制性質，其目的兼具保障勞工、限制雇主
    解僱之權限，是雇主不得因勞動契約之約定而擴張及解僱權
    限，亦不得藉由工作規則擴張其權限，準此，即使勞動契約
    或工作規則規定雇主在特定情形得解僱勞工，該約定或規定
    應僅限於勞動基準法第12條所定範圍內有效，亦即勞動契約
    或工作規則所定某情況為「情節重大，雇主得予以解僱」，
    其認定非屬雇主之裁量權，應依勞動基準法第12條第1項第4
    款之規定，依客觀情事判認之。而勞動契約特別強調勞工提
    供勞務之主觀態度，或特別強調勞雇間之信賴關係，當勞工
    未盡其主觀能力而無法期待雇主繼續該契約時，勞工行為未
    必構成重大違反勞動契約，亦可能構成同法第11條第5款之
    適用。本件原告因駕駛執照被吊銷，導致其無法依照被告之
    要求執行業務工作，乃其能力資格在客觀上不能勝任工作，
    被告公司於96年6月通知各營業主管審核全體業務員汽車駕
    照證件，原告遲未繳交駕照以供審核，且未立刻據實表示駕
    照遭吊扣乙節，被告公司之營業主管仍非不得向監理單位進
    一步查證，原告未即時告知被吊扣證件之事實，雖有違反誠
    實義務，然該項誠實義務之違反，雖違反勞動契約，然尚未
    達情節重大之程度，是被告於96年9月28日以原告無汽車駕
    照為不適任為由預告於同年月10月10日終止勞動契約（原告
    於同年10月1日接獲該通知），應係依照勞動基準法第11條
    第5款所為之終止，兩造間之勞動契約自應於同年10月10日
    發生終止效力。
二、如前所述，兩造間之勞動契約既應於96年10月10日發生終止
    之效力，然被告於同日又發出人事通函，指稱：原告每月遲
    到天數平均達15至20日、對部分客戶售價過低、未經許可私
    自銷貨或私自降低售價造成價差，業績下滑未達基本業績、
    下貨客數太少、未開發新客戶等事項，若未改善，被告公司
    將隨時予以解職，此乃促令原告注意過去之缺失應予改善，
    在未改善之情況下，將來隨時予以解僱。而原告除於當日繼
    續上班，更自承其於同年月11日始離職（參照99年6月3日之
    言詞辯論筆錄），顯見兩造於勞動契約終止當日，對於勞動
    契約原已經終止之勞動契約，雙方又有合意繼續之客觀事實
    ，兩造間之勞動契約因此客觀事實而得以延續。另參酌原告
    於97年1月17日寄發予被告之郵局存證信函內容亦記載：「
    緣雙方勞資爭議事，茲聲明請求如下：一、給付96年4月12
    日至6月30日為止之勞動薪資70,200元。二、本人自文到日
    起不再繼續任貴公司任何職務，並請憑發離職證明書…」等
    語觀之，足見原告於97年1月17日寄發存證信函為止，尚認
    其仍於被告司任職，益見原告亦以被告於同年10月11日所為
    之終止契約不合法，兩造間之僱傭關係於發存證信函時仍存
    在有效。
三、又查，被告又於96年10月11日以原告「短少交回客戶貨款9,
    000元」為由，予以解職，原告對此則加以否認。經查，原
    告於96年10月10日之營業所送貨紀錄表記載：「現收現金1,
    000元」、「回收現金17,160元」、「賒退金額71,715」等
    語，由原告所製作上開記錄表情形可知，原告共收回之金額
    包含現收現金1,000元及回收現金17,160元，合計18,160元
    ，然原告實際繳回被告公司部分為現金9,160元，尚欠9,000
    元未繳回被告公司，此除有上開紀錄下方之記載外，另經證
    人甲○○到庭結證屬實，是被告主張原告有少交回客戶貨款
    9,000元乙節，應堪採信，惟查，被告公司遇業務向客戶收
    取款項有不足之情形，均會按照該金額之10%暫扣薪資，待
    業務實際交回金額後，始將款項退還業務，但遇金額較大之
    情形，公司至多仍僅扣1,000元至1,500元之間，另需跟公司
    辦理轉借支，由薪資內扣除，此亦經證人乙○○到庭作證屬
    實，是關於被告公司之業務，短少交回公司之款項，被告公
    司向來均以直接扣除薪資處理，並非以解除契約方式解決，
    是被告竟以短少交回客戶貨款9,000元終止勞動契約，尚難
    認為有其必要。至於被告事後又以原告多次遲到早退且無法
    達到公司考核為由，欲依照勞動基準法第12條第1項第4款規
    定終止勞動契約，而上開事由既非被告於96年10月11日對原
    告終止之事由，其於起訴後（即98年9月23日）以此為由終
    止勞動契約，顯已逾越勞動基準法第12條第2項所規定之30
    日期間，其終止自難認為合法。
四、按依勞動基準法第11條至18條之規定，勞動契約合法終止之
    情形，可分為：(一)單方片面終止：又可區分為由雇主一方
    終止契約及由勞工終止契約之情形：1.由雇主終止契約之情
    形：依勞動基準法第11條之規定，須經預告且須發給資遣
    費；依同法第12條之規定，不須預告且不須發給資遣費；
    依同法第13條但書之規定：須經預告且須發給資遣費、2.
    由勞工終止契約之情形：依同法第14條規定，勞工不須經
    預告且可請求資遣費；依同法15條規定，勞工須經預告，
    但不得請求資遣費。(二)合意終止：可分為勞工自請辭職經
    雇主同意，或勞工同意雇主所提出終止勞動契約之要求，而
    在合意終止之情形，除雙方協議給付資遣費，否則勞工並無
    資遣費之請求權。反之，倘勞工或雇主非依上述規定所定得
    終止勞動契約之情形而片面為終止勞動契約之意思表示，則
    屬非法終止勞動契約，並不生終止勞動契約之效力，勞動契
    約既未終止，則勞動契約仍繼續存在，勞工自不得請求雇主
    給付資遣費。查本件原告主張被告於96年10月10日對原告發
    出通告，分別以原告對部分客戶售價過低、未經許可私自銷
    貨或私自降低售價造成價差，業績下滑未達基本業績、下貨
    客數太少、未開發新客戶等空泛標準，對原告未經預告終止
    雙方之勞動契約，惟查，依據原告所提出之上開函件內容為
    ：原告每月遲到天數平均達15至20日、對部分客戶售價過低
    、未經許可私自銷貨或私自降低售價造成價差，業績下滑未
    達基本業績、下貨客數太少、未開發新客戶等事項，若未改
    善，被告公司將隨時予以解職等語，乃係對原告發出警告之
    通知，並非直接對原告為終止契約之表示，尚難認為被告以
    上開事由對原告終止勞動契約，則兩造勞動契約尚存在，原
    告不得請求被告給付資遣費及預告工資。
五、復按雇主不得預扣工資作為違約金或損害賠償費用，勞動基
    準法第26條定有明文，而該規定所謂之預扣，固指損害尚未
    發生（即日後是否發生不確定者而言），資方不得扣留一定
    數額之工資，作為日後發生不測之損害求償之保障者而言。
    惟損害已發生，亦須資方就其所受損害及損害金額均為勞工
    所不爭執，始允由資方以其損害金額與勞工之工資相抵銷。
    查本件依據兩造不爭執之事項第(八)項觀之，原告在96年10月
    10日所繳回的款項是9,160元，剩下9,000元未繳回。至於未
    繳回之款項9,000元，被告辯稱係原告已有收回而未繳回，
    原告則主張渠並未收回該筆金額，惟查，依據當日原告所填
    具之營業所送貨記錄表內，上方之項目攔內分別記載有：現
    收現金1,000元、回收現金17,160元、賒帳金額71,715元等
    語，而下方並經原告之主管甲○○記載：「10/10收現金
    9,160元，欠9,000元未繳回」等語，雖證人甲○○到庭證稱
    ：其不能確認原告是否有收足18,160元之現金，但實際交回
    之金額確實為9,160元，然其亦證稱：通常公司業務確實有
    收到現金之情形下，才會在表單上註記，僅有向客戶收取錯
    誤之金額下，才會將沒有向客戶收之現金記載於表單上等語
    ，顯見除非係因錯誤所造成之短收情形，否則被告公司之業
    務人員在通常情形下會將實際收取之金額記載在當日之營業
    所送貨記錄表內，查本件原告於96年10月10日於表格內既記
    載為：現收現金1,000元、回收現金17,160元等語，而其主
    管亦於收取現金時因收取金額不足，而記載實際收取金額，
    並將未收取之金額註記於表單下方，則原告若發現有錯誤，
    理應於交付現金時，直接向主管表示，或直接向客戶查對，
    以利更正錯誤，然原告卻無類此舉動，是應堪信被告所辯原
    告當日收取之金額應為18,160元，而非9,160元，則原告既
    然將應繳回公司之款項擅自扣除未繳回公司，如原告亦不爭
    執上開款項，被告雖得依照公司慣例將該等積欠金額於其次
    月之薪資內扣除。然關於此部分之金額，原告既有爭執，被
    告自應透過訴訟方式，向原告求償，在尚未確認前，被告自
    無權逕扣勞工工資，是被告請求返還該等遭扣除之金額，自
    當有據。另原告主張被告於發放96年9月薪資時，又將3,000
    元扣除，被告對此則抗辯，其已將此3,000元部分於同年10
    月5日發還予原告等語置辯，並提出會計人員製作之日報表
    一紙為證，惟查，證人庚○○到庭證稱：其製作96年10 月5
    日之日報表內關於「戎、退暫扣3,000元」等語，乃依據憑
    據作帳，但不能僅憑上開日報表記載退暫扣款3,000元，即
    判斷業務實際上有拿取該現金，因為關於現金部分，並非其
    所經手等語，而被告對於原告是否有領取3,000元乙節，復
    未能提出其他有利證據，其關於此部分之抗辯，自難採信。
六、依照兩造不爭執事項(六)所示，原告自行離職後，尚得請求之
    特別休假工資為24,675元乙節，為被告所不爭執，並表示同
    意給付該筆金額予原告，是原告請求此部分之金額，應屬有
    據。
七、綜上所述，原告依兩造間之勞動契約關係，請求被告給付遭
    原告預扣之薪資12,000元（即9,000+3,000=12,000），及特
    別休假之工資24,675元等為屬有據，是原告請求被告給付
    36,675元，及自起訴狀繕本送達被告之翌日（即98年10月13
    日）起至清償日止按週年利率百分之5計算之遲延利息，為
    有理由，應予准許。至於兩造間之契約既因兩造間合意為繼
    續，此舉已變更原來被告單方終止之狀態，兩造間之僱傭契
    約仍應繼續存在，是原告自不得再以被告依據勞動基準法第
    11 條第5款終止勞動契約為由，請求資遣費及預告期間之工
    資，是原告關於逾越上開應予准許部分之請求，為無理由，
    應予駁回。
八、本件關於原告勝訴部分，係就民事訴訟法第427條第1項訴訟
    適用簡易程序所為被告敗訴之判決，爰引用同法第389條第1
    項第3款之規定，依職權宣告假執行。而被告陳明願供擔保
    請准宣告免為假執行，經核尚無不合，爰酌定相當擔保金額
    准許之。
九、本件事證已臻明確，兩造其餘之攻擊防禦方法，與判決基礎
    之事實及結果並無影響，爰不予審酌，併此敘明。
肆、訴訟費用負擔之依據：民事訴訟法第79條。
中    華    民    國    99    年    9     月    10    日
                  民事勞工庭    法  官  許石慶
正本係照原本作成。
如對本判決上訴，須於判決送達後20日內向本院提出上訴狀。
中    華    民    國    99    年    9     月    13    日
                                書記官

司法院資訊處製作；財團法人民間司法改革基金會備份。
